【裁判字號】    97,上易,164
【裁判日期】    970423
【裁判案由】    妨害自由
【裁判全文】
臺灣高等法院臺南分院刑事判決         97年度上易字第164號
上  訴  人  臺灣臺南地方法院檢察署檢察官
被      告  丙○○
選任辯護人  陳魁元律師
上列上訴人因被告妨害自由案件，不服臺灣臺南地方法院96年度
簡上字第517號中華民國97年1月21日第一審判決（起訴案號：臺
灣臺南地方法院檢察署95年度營偵字第1465號），提起上訴，本
院判決如下：
    主  文
上訴駁回。
    理  由
一、聲請簡易判決處刑意旨略以：被告丙○○係光盛營造股份有
    限公司（下稱光盛公司）所承攬之「西濱快速公路WH─75標
    將軍溪景觀橋新建工程」下包商，因與光盛公司間有財務糾
    紛，竟於九十五年十一月一日上午十時三十分許，率同車號
    019─HC、080─HL、670─SN、789─GM號等四部板車，及身
    分不詳之黑衣男子四、五十名，強行進入光盛公司在將軍鄉
    平沙村三十六號之工地，黑衣男子即四散於工地內，欲將工
    地內之鋼板樁十九公尺六十八塊、七公尺六十六塊裝載於上
    開四部板車上，經光盛公司派駐該地之工地主任甲○口頭制
    止無效，即強行裝載上開鋼板樁，甲○因黑衣男子眾多，不
    敢反抗，遂報警處理，經警到場制止裝載上開鋼板樁後正欲
    離去之板車，丙○○始未得逞。因認被告丙○○涉犯刑法第
    三百零四條之強制罪嫌。
二、按犯罪事實，應依證據認定之，無證據不得認定其犯罪事實
    ；又不能證明被告犯罪者，應諭知無罪之判決，刑事訴訟法
    第一百五十四條第二項、第三百零一條第一項分別定有明文
    。次按事實之認定，應憑證據，如未能發現相當證據，或證
    據不足以證明，自不能以推測或擬制之方法，為裁判基礎；
    認定不利於被告之事實，須依積極證據，苟積極證據不足為
    不利於被告之事實認定時，即應為有利於被告之認定，更不
    必有何有利之證據；又認定犯罪事實所憑之證據，雖不以直
    接證據為限，間接證據亦包括在內；然而無論直接或間接證
    據，其為訴訟上之證明，須於通常一般之人均不致有所懷疑
    ，而得確信其為真實之程度者，始得據為有罪之認定；且採
    用間接證據時，必其所成立之證據，在直接關係上，雖僅足
    以證明他項事實，而由此他項事實，本於推理之作用足以證
    明待證事實者，方為合法，若僅係憑空之推想，則尚難認係
    間接證據（最高法院四十年台上字第八六號、三十年上字第
    八一六號、七十六年台上字第四九八六號及三十二年上字第
    六十七號判例意旨參照）。再按刑事訴訟法第一百六十一條
    已於九十一年二月八日修正公布，修正後同條第一項規定：
    檢察官就被告犯罪事實，應負舉證責任，並指出證明之方法
    。因此，檢察官對於起訴之犯罪事實，應負提出證據及說服
    之實質舉證責任。倘其所提出之證據，不足為被告有罪之積
    極證明，或其闡明之證明方法，無從說服法官以形成被告有
    罪之心證，基於無罪推定之原則，自應為被告無罪判決之諭
    知，此亦經最高法院九十二年台上字第一二八號判例意旨闡
    釋甚明。
三、公訴意旨認被告涉有上揭罪嫌，無非係以(一)被告之自白、(二)
    告訴代理人甲○之指訴、(三)現場黑衣男子照片6張等情，為
    論罪之主要依據。
四、訊據被告堅詞否認有何上開犯行，辯稱「其雖與黑衣男子前
    往上開工地，但並未對甲○施以強暴、脅迫等行為」云云。
五、經查：
  (一)按刑法第三百零四條之強制罪，其保護法益為身體自由及意
    思行動自由，公司法人並無身體自由及意思行動自由可言，
    自非本罪保護客體；再證人甲○除以受光盛公司之委任，於
    偵查中擔任告訴代理人外，並未另行以其本人名義提起告訴
    ，從而告訴人光盛公司以其為被害人提起本件告訴，應僅係
    告發，尚非本件之犯罪被害人。又按刑法第三百零四條之強
    制罪並非告訴乃論之罪，稽之檢察官簡易判決處刑書所載，
    其犯罪事實欄雖未具體敘明被害人究係何人，但依該簡易判
    決處刑書犯罪事實欄所載，既已提及「甲○因黑衣男子眾多
    ，不敢反抗，遂報警處理」等語，應可認本件強制罪之被害
    人為甲○，從而本院自得為實體審理，合先敘明。
  (二)被告係光盛公司所承攬之「西濱快速公路WH—75標將軍溪景
    觀橋新建工程」下包商，因施工法之需要須使用大量鋼板樁
    ，然因被告資力有限，並無法購置所需使用鋼板樁數量全部
    ，故被告就其中部分工程所需之鋼板樁與光盛公司達成協議
    ，由光盛公司借款四千萬元與被告購置，再以被告應領之工
    程款分期扣還，其餘工程所須之鋼板樁，則由被告自行運入
    ，及使用光盛公司自有之舊鋼板樁，業據証人甲○於原審証
    述明確，並有光盛公司股份有限公司工務部九十五年七月四
    日工作會議記錄附卷足憑；從而上開工地所使用之鋼板樁來
    源，並非均係屬光盛公司所有，尚有被告向光盛公司借款所
    購入，及被告自行運入之鋼板樁三類。再者被告與光盛公司
    就上開工程款及借款購置之鋼板樁之所有權起紛爭，現正興
    訟於高雄地方法院，亦有卷附世淳企業社起訴請求光盛公司
    民事起訴狀及世淳企業社及光盛公司往來函文、請款單、估
    驗單（偵查卷七十一頁至一０四頁）在卷可稽。又依卷附九
    十五年七月四日與光盛公司工務部工作會議紀錄（見原審卷
    第七頁）第四點所載「於板樁出土後如不再使用時應立即賣
    出」之約定，被告復於九十五年十月十六日及十月十八日發
    函予光盛公司要求載離鋼板樁（見原審卷第四十八、四十九
    頁），足認被告與光盛公司就上開鋼板樁究係何人所有，被
    告是否有權載離，已起糾紛，從而被告派人、車至上開工地
    欲載離鋼板樁，其主觀上是否基於妨害自由之犯意，抑或正
    當權利之行使，已非無疑。
  (三)再查，被告夥同黑衣男子至上開工地欲載離系爭鋼板樁時，
    並無人對証人甲○施以強暴、脅迫之行為，又據証人甲○於
    偵查中、原審審理中証述明確（見偵卷第一二０頁、原審卷
    第八０頁、第八二頁）；於本院審理時，証人甲○亦証述「
    （他們在裝鋼板樁的時候，你有無阻止？）我有阻止，說這
    些鋼板樁不能載。當時被告不在場，裝鋼板樁的人是在我們
    工地長期施工的一個司機，是被告的人。他旁邊還載當天來
    的那些人，遊覽車載了很多人來，其中有三、四個人站在裝
    鋼板樁的旁邊，當時被告不在裝鋼板樁的那邊。那三、四個
    人有照相，跟我說這裡沒有我的事，叫我不要管，就叫工人
    繼續裝鋼板樁」等語（見本院卷第五五頁），則依証人甲○
    上開証詞，被告及同來之黑衣男子並未對証人為強暴、脅迫
    之行為，僅証人甲○阻止與被告同來之人裝載系爭鋼板樁時
    ，有人出面告知証人『不要管』，惟此時被告並未在場，縱
    令有人出面要求証人『不要管』，亦難認被告有何與該人基
    於強制之犯意，而對証人甲○施以脅迫之行為。
  (四)又查，被告率同車號019─HC、080─HL、670─SN、789─GM
    號等四部板車，及身分不詳之黑衣男子四、五十名，進入光
    盛公司在將軍鄉平沙村三十六號之工地，為被告所不否認，
    並經証人甲○証述在卷，復有照片及光碟在卷可參。然查，
    被告帶同前往之黑衣人亦僅散布在工地四週，參酌上開照片
    所攝，被告或黑衣男子並無對甲○有何施以強暴、脅迫之行
    為，且經証人甲○證述在卷。另証人即當日在場之光盛公司
    現場工程師乙○○於本院審理時，亦証稱「當日來了四台板
    車，裝載系爭鋼板樁時，伊人在辦公室，因此有無他人制止
    裝載，伊不清楚，但該板車要離開該工地行經門口時，伊雖
    有告訴板車司機不可離開，但司機緩慢要開出去，伊沒有阻
    止，而在門口與被告同來之人，雖有講話大聲，但沒有施以
    脅迫或其他阻止之動作」等情（見本院卷第四七頁至第四八
    頁、第五三頁），則公訴意旨認被告夥同黑衣男子至上開工
    地，「強行裝載系爭鋼板樁，而有強制行為」等情，已無所
    據。
  (五)檢察官上訴雖另以「被告於案發當日唆使身分不詳之黑衣男
    子四、五十名，進入光盛公司之上開工地，則依通常觀念，
    可以判斷該四、五十名黑衣男子，必有黑社會背景，甚而係
    屬有組織之犯罪團體，顯非一般善良百姓所得抗衡，且一般
    人面對四、五十名黑衣人群聚而來，必然心生畏懼，如非幫
    派中人，誰敢與之衝突？依經驗法則判斷，即可明瞭。而案
    發當時，光盛公司派駐在工地現場之工程師固有二十人，下
    包工作人員約有一、二百人，但此係領取固定薪資之職場人
    員，本不可能進行抗爭，況下包工作人員，縱有一、二百人
    ，與光盛公司並無任何關聯，更不可能基於光盛公司之利益
    據理力爭，在此情形下，現場工地負責人既無奧援，又無黑
    道背景，其因此心生畏懼，殆可想見，豈會因現場有二十名
    工程師及下包廠商之一、二百名工人，而得虛張聲勢，有恃
    無恐？」等情，而認被告之行為仍該當刑法強制罪之構成要
    件。但按刑法第三百零四條第一項之強制罪，係以強暴、脅
    迫使人行無義務之事或妨害人行使權利為構成要件，如客觀
    上無施強暴、脅迫之行為，僅因所謂被害人自己主觀上心理
    產生畏怖而為無義務之事，即難令負強制罪責，最高法院八
    十八年台上字第五八四三號裁判意旨可資參照。查被告雖有
    夥同黑衣男子四、五十名至上開工地，但被告及該等黑衣男
    子並無對証人甲○，或現場工程師之証人乙○○等人施以強
    暴、脅迫行為，均如上述；雖証人甲○於本院審理中証述「
    （你們公司還有其他人，為何會害怕？）我們都是正常上班
    的人，怎麼可能會和那些人，我們心理當然會害怕，所以趕
    快打電話報警」等語（見本院卷第五七頁），但此僅係証人
    甲○主觀上因現場有四、五十名黑衣男子，心理上心生畏懼
    ，究非被告或該等黑衣男子「客觀上有強暴、脅迫之行為」
    ，揆之最高法院上開裁判意旨，自難認被告之行為，已該當
    強制罪之構成要件，檢察官此部分所指，亦無可採。況該四
    、五十名黑衣男子究否係不良幫派份子，亦無証據足資証明
    ，亦難以此，即認被告有何施以脅迫之行為。
  (六)綜上所述，被告雖供認有夥同黑衣男子至上開工地，欲將系
    爭鋼板樁載離，但堅詞否認有施以強暴、脅迫之行為，公訴
    意旨以被告自白犯罪，而認被告涉犯上開罪嫌，已無可採；
    且証人甲○、乙○○均証稱「被告或同來之黑衣男子並未施
    以強暴、脅迫」之行為；而被告雖有夥同黑衣男子至上開工
    地，但尚無証據足証該黑衣男子係屬幫派不良份子，本院依
    檢察官所提出之證據，均不足為被告有罪之積極證明，亦無
    從說服本院以形成被告有罪之心證；此外，復查無其他積極
    証據以資証明被告確有公訴意旨所指之犯行，基於無罪推定
    之原則，自應認不能証明被告犯罪。
六、原審以不能証明被告犯罪，而為無罪判決之諭知，本院經核
    原審認事用法並無不當；檢察官上訴，猶執前詞指摘原判決
    不當，並無理由，應予駁回。
據上論結，應依刑事訴訟法第368條，判決如主文。
本案經檢察官張太龍到庭執行職務。
中    華    民    國    97    年    4     月    23    日
                  刑事第四庭  審判長法  官  吳志誠
                                    法  官  羅心芳
                                    法  官  陳珍如
以上正本證明與原本無異。
不得上訴。
                                    書記官  岑  玢
中    華    民    國    97    年    4     月    24    日


司法院資訊處製作；財團法人民間司法改革基金會備份。
